【裁判字號】    90,重訴,4
【裁判日期】    900822
【裁判案由】    損害賠償
【裁判全文】
臺灣高等法院民事判決  九十年度重訴字第四號
      原      告  乙○○
      被      告  甲○○
                  丁○○
      訴訟代理人  丙○○
右當事人間因侵權行為損害賠償事件，經刑事庭移送前來，本院判決如左︰
    主      文
被告丙○○、丁○○應連帶給付原告新臺幣肆佰零捌萬貳仟捌佰玖拾肆元，及自民國
八十九年十一月二日起至清償日止按週年利率百分之五計算之利息。
被告丙○○、丁○○、甲○○應連帶給付原告新臺幣壹拾伍萬元，及被告丙○○、丁
○○自民國八十九年十一月二日起，被告甲○○自民國八十九年十一月三日起，均至
清償日止按週年利率百分之五計算之利息。
原告其餘之訴駁回。
訴訟費用由被告丙○○、丁○○連帶負擔百分之六十，被告丙○○、丁○○、甲○○
連帶負擔百分之二，餘由原告負擔。
本判決第一項於原告以新臺幣壹佰參拾陸萬壹仟元為被告丙○○、丁○○供擔保後，
得假執行。但被告丙○○、丁○○如於假執行程序實施前，以新臺幣肆佰零捌萬貳仟
捌佰玖拾肆元為原告預供擔保，得免為假執行。
本判決第二項於原告以新臺幣伍萬元為被告丙○○、丁○○、甲○○供擔保後，得假
執行。但被告丙○○、丁○○、甲○○如於假執行程序實施前，以新臺幣壹拾伍萬元
為原告預供擔保，得免為假執行。
原告其餘假執行之聲請駁回。
    事      實
甲、原告方面：
  一、聲明：
    (一)請求判決被告應連帶給付原告新台幣（下同）七百二十萬元，暨自附帶民事起
      訴狀繕本送達被告之翌日起至清償日止按年息百分之五計算之利息。
    (二)訴訟費用由被告連帶負擔。
    (三)願供擔保請准宣告假執行。
  二、陳述：
    (一)被告丙○○因懷疑被害人陳清津對其為不利之言行，於八十八年七月十四日凌
      晨三時許夥同被告丁○○、甲○○，基於殺人之犯意聯絡，至新竹市○○路○
      段三五四巷十六弄二十號四樓被害人陳清津家中，共同圍毆陳清津，致陳清津
      頭部受重創送醫不治死亡。被告等之前開犯行，業經鈞院判決有罪。
    (二)原告為被害人陳清津之母，爰依民法第一百八十四條第一項、第一百八十五條
      第一項、第一百九十二條、第一百九十四條及第一百九十五條第三項等規定，
      請求被告等連帶賠償下列各項損害：
      1.殯葬費用八十一萬一千三百五十元。
      2.醫療費用十五萬元：八十八年七月十四日案發後，被害人陳清津就醫診療往
        返新竹竹北東元醫院及台北榮民總醫院救護及醫療費用，計十五萬元。
      3.扶養費二十七萬一千五百四十四元：被害人陳清津為原告之子，依民法第一
        千一百一十四條規定，對原告負扶養之義務。原告係十四年七月七日出生，
        案發時七十四歲，依八十七年臺灣省簡易生命表平均餘命尚有十一年，且原
        告育有五位子女，被害人陳清津須負擔五分之一扶養義務，以臺灣省政府主
        計處八十六年度平均每人消費支出十五萬一千七百八十六元為標準計算扶養
        費，及以霍夫曼計算方式扣除中間利息，總計金額為二十七萬一千五百四十
        四元。
      4.精神慰撫金五百九十六萬七千一百零六元：原告因被害人陳清津遭被告等殺
        害，白髮人送黑髮人，傷痛欲絕，故請求精神慰撫金五百九十六萬七千一百
        零六元。
    (三)刑事判決中雖認定被告甲○○僅負共同傷害之罪責，原告對此仍有爭執，惟此
      仍無解於被告三人係民事上之共同侵權行為人，原告自得請求被告負連帶賠償
      責任。倘鈞院認定被告甲○○無須對被害人陳清津之死亡結果負責，因被告三
      人傷害被害人陳清津，使被害人之母即原告有難以言喻之心痛，精神上所受痛
      苦不亞於自身所受傷害，依民法第一百九十五條第三項規定，被告甲○○亦應
      負非財產上損害賠償。故原告請求被告三人連帶賠償慰撫金，洵屬有據。
  三、證據：提出：
    (一)戶口名簿；
    (二)萬泰鮮花店估價單一紙；
    (三)新竹市立殯儀館使用規費收據一張；
    (四)竹源印刷有限公司估價單一份；
    (五)發票收據三紙；
    (六)救護紀錄表等為證。
乙、被告方面：
  一、聲明：
    (一)原告之訴及其假執行之聲請均駁回。
    (二)如受不利判決，願供擔保請准宣告免為假執行。
  二、陳述：
    (一)八十八年七月十四日案發當日，係被告丁○○與被害人陳清津因細故發生爭吵
      ，雙方進而扭打在一起，被告丁○○一時失手致陳清津流血倒地，後經送醫急
      救不治死亡。故被害人陳清津之死亡，係被告丁○○一人行為所致，與被告丙
      ○○無涉。
    (二)對原告請求之殯葬費、醫療費及扶養費等部分提出之單據及計算，就原告請求
      之慰撫金部分均無意見，渠等願意賠償原告二百七十五萬元，惟目前資金調度
      有困難。
    (三)被告丙○○於案發前從事靈骨塔建築業，每月領車馬費二萬三千元，目前獨自
      扶養三個小孩；被告甲○○為被告丙○○同居人，未入監服刑以前在家帶小孩
      ，無業；被告丁○○於案發前與被告丙○○一同從事靈骨塔事業。
    理      由
甲、程序方面
    原告起訴時，於起訴狀中載明：依民法第一百八十四條、第一百九十二條、第一
    百九十四條等規定請求被告連帶賠償殯葬費、醫療費、扶養費及精神慰撫金（本
    院附民卷第三頁）；嗣於本院準備程序進行中，就精神慰撫金部分，追加主張依
    民法第一百九十五條第三項規定，被告甲○○對原告為被害人母親之身分法益負
    連帶賠償責任等語（本院卷第二五頁），本院認原告所為此訴訟標的之追加，因
    與起訴時之基礎事實為同一，核與民事訴訟法第二百五十五條第一項第二款規定
    相符，應予准許，合先敘明。
乙、實體方面
  一、本件原告主張：被告丙○○因懷疑被害人陳清津對其為不利之言行，於八十八
      年七月十四日凌晨三時許，夥同被告丁○○、甲○○，基於殺人之犯意聯絡，
      至新竹市○○路○段三五四巷十六弄二十號四樓被害人陳清津家中，共同圍毆
      陳清津，致陳清津頭部受重創送醫不治死亡，伊為被害人陳清津之母，爰依民
      法第一百八十四條第一項、第一百八十五條第一項、第一百九十二條、第一百
      九十四條及第一百九十五條第三項等規定，請求被告等三人連帶賠償：1.殯葬
      費用八十一萬一千三百五十元；2.醫療費用十五萬元；3.扶養費二十七萬一千
      五百四十四元；4.精神慰撫金五百九十六萬七千一百零六元等項損害，共計七
      百二十萬元及法定遲延利息等情。
      被告三人對於原告請求之各項費用及慰撫金均無意見，惟以：被害人陳清津之
      死，係被告丁○○一人行為所致；渠等願意賠償二百七十五萬元，惟目前資金
      調度有困難。另被告丙○○、丁○○於案發前一同從事靈骨塔建築業，被告甲
      ○○為丙○○之同居人，未入監服刑以前在家帶小孩，無業等語，資為抗辯。
  二、查被告丙○○與被害人陳清津原係多年同窗好友，後因被告丙○○懷疑被害人
      陳清津散佈不實謠言中傷及惡意抹黑，雙方有所爭執而生嫌隙，於八十八年七
      月十四日凌晨，被告丙○○與丁○○、甲○○三人共同在甲○○位於新竹市○
      ○路二三巷三○號之租屋處，談及陳清津平時對待丙○○之行徑，均認陳清津
      背信忘義、恩將仇報，認應找陳清津理論並教訓之，隨即於同日凌晨三時許，
      三人共同基於普通傷害之犯意聯絡及行為分擔，由被告丙○○駕駛瑞京有限公
      司所有車號Ｒ四─八四四○號自小客車搭載甲○○、丁○○，一同前往新竹市
      ○○路○段三五四巷十六弄二十號四樓之被害人陳清津住處。到達後由被告甲
      ○○叩門求見，陳清津見係熟人即毫無防備開門讓其等進入，被告丙○○甫進
      門即質問陳清津何以恩將仇報，被告丁○○亦大聲對陳清津口出「背骨」（台
      語發音）、「我舅舅對你這麼好，你怎麼可以這樣對他」等語，雙方隨即發生
      激烈爭吵、扭打，被告丙○○以拳頭打陳清津幾拳並拉住陳清津之手臂，陳清
      津之前妻吳杏美在臥房內聽聞吵鬧聲探頭察看時，被告甲○○即以陳清津所有
      之玻璃器皿一只朝臥房方向丟去（毀損部分未據告訴），吳杏美見狀趕緊將房
      門鎖上。被告丙○○、丁○○二人與陳清津在打鬧中，持陳清津所有、擺放在
      客廳之大型花瓶、神桌上玻璃燭台等物互毆（毀損部分未據告訴），另被告甲
      ○○並不時以手拍、腳踢房門之方法，叫房內吳杏美滾出來，造成陳清津臥房
      之木門有多處破損（毀損部分未據告訴），而在場之丙○○、丁○○與陳清津
      三人互毆過程中，破損之花瓶碎片、玻璃碎片四濺，造成陳清津受有左眉外側
      皮膚縱向淺割傷四公分乘以零點一公分、左肩上方結痂淺割傷二點五公分乘以
      零點三公分等傷害，被告甲○○見現場情況恐難收拾，一時害怕，乃轉身走出
      大門下樓離去，留下被告丙○○、丁○○二人與陳清津繼續搏鬥。其後，丁○
      ○、丙○○二人於毆打陳清津過程中，對於以長、寬三十公分、高四十八公分
      之木椅重擊人頭部，客觀上均有預見致人死亡之危險，但因被害人陳清津體型
      較高壯，被告丙○○、丁○○二人難以空手將其撂倒，遂由被告丁○○趁陳清
      津面對被告丙○○之際，自陳清津背後雙手高舉陳清津所有之木椅一張，由左
      上往右下方向重擊陳清津後腦多下，被告丙○○亦上前參與毆打。嗣被害人陳
      清津終於受創不支倒臥血泊中，被告丙○○、丁○○隨即下樓與先行離開現場
      之甲○○會合。被害人陳清津之頭部遭重擊後，受有衝擊性顱腦鈍力損傷，造
      成頭皮下於前額部、頂部及左顳部均廣泛出血；左側大腦半球，顱底左側及右
      側中、後顱窩均有多量硬腦膜下腔出血；左、右側大腦半球之頂面及底面均有
      廣泛性輕度至中度之蜘蛛膜下腔出血合併散在性皮質輕度挫傷，兩側大腦海馬
      溝迴及兩側小腦扁桃體均有中度至重度腦疝等傷，經送醫急救，延至八十八年
      七月十七日凌晨四時十五分許，因鈍力性顱腦損傷造成腦挫傷、硬腦膜下腔出
      血、重度腦水腫導致死亡等事實，業經本院刑事庭於八十九年度上訴字第三一
      三六號刑事判決認定明確，被告丁○○、丙○○二人所犯為共同傷害人之身體
      因而致人於死，各處有期徒刑拾參年（尚未確定），被告甲○○所犯共同傷害
      人之身體，處有期徒刑柒月確定在案，有該刑事判決附卷可稽（本院卷第四至
      十頁）。
  三、本件原告雖主張：被告甲○○亦應對被害人陳清津之死亡結果負責一節。惟據
      證人吳杏美結證：甲○○曾在房門外不時拍打、踢撞其房門，叫其滾出來之情
      ，復參以卷附刑案現場平面圖，足徵被告甲○○當時身處靠近廁所及臥房之位
      置，與被告丙○○、丁○○、被害人陳清津三人所在位置有一段距離，而被告
      甲○○離開現場時，被告丁○○尚未拿木椅攻擊被害人陳清津，是尚難認被告
      甲○○得以預見對於被告丁○○毆擊被害人致死亡結果之行為，亦無其他證據
      足資認定被告甲○○與被告丙○○、丁○○事前即有共同傷害被害人致死之犯
      意聯絡，因認被告甲○○僅與其餘被告二人有共同傷害陳清津身體之犯意聯絡
      與行為分擔，而僅就應共同傷害部分負責，尚難責令被告甲○○對於被害人陳
      清津其後之死亡結果亦應負責。故原告之上述主張，尚不可採。
  四、被告丙○○另辯陳：被害人陳清津之死亡，係被告丁○○一人所為云云。惟查
      被告丁○○持木椅毆擊被害人陳清津頭部之際，被告丙○○係處於對面且能清
      楚見聞之位置，業據被告丙○○於刑案第一審供述所在位置無訛，核與被告丁
      ○○所述位置相符。審酌被告丙○○當時眼見被告丁○○持木椅重擊被害人頭
      部之行為，在被告丁○○重擊被害人頭部第一下時，被告丙○○於短距離已確
      知力道之大，客觀上足以預見被害人之死亡結果，然被告丙○○亦上前參與毆
      打，並於被害人陳清津重創倒下時，完全未予察看及救助，此據被告丙○○、
      丁○○二人於刑案第一審中自承：伊未叫救護車，亦未通知在房間之吳杏美，
      立即離開現場等語，亦據刑事判決理由第八頁中載述綦詳。足見被告丁○○下
      手重擊被害人致死行為，亦不失被告丙○○之本意所為，堪認被告丙○○、丁
      ○○二人於丁○○持上開木椅重擊被害人時，均已預見被害人死亡之結果，是
      被告丙○○、褚明人對於被害人之死亡結果，應共同負責，故被告丙○○所辯
      ，殊非足採。
  五、依上說明，被告丙○○、丁○○二人應共同負傷害被害人陳清津身體致死之連
      帶損害賠償責任，被告甲○○僅就其中傷害被害人陳清津身體之部分負連帶賠
      償責任。茲就原告請求賠償之各項金額，審酌如下：
    (一)原告主張：其支出殯葬費八十一萬一千三百五十元、醫療費用十五萬元；又伊
      出生於十四年七月七日，被害人為原告之子，對伊負有扶養義務，依八十七年
      台灣省簡易生命表平均餘命尚得請求陳清津扶養十一年，伊共有五位子女，被
      害人陳清津應負五分之一之扶養義務，按每年每人平均消費支出十五萬一千七
      百八十六元計算，尚得被告賠償扶養費二十七萬一千五百四十四元等部分，業
      據提出萬泰鮮花店估價單、新竹市立殯儀館使用規費收據、竹源印刷有限公司
      各一紙、收據三紙、救護紀錄表一張等件為證（本院卷第十二至十六頁），被
      告均不予爭執，應堪信為真實。參照前開說明，被告甲○○僅就傷害被害人陳
      清津部分與其餘被告二人負共同侵權行為責任，是被告甲○○僅就醫療費用十
      五萬元部分與丙○○、丁○○二人負連帶賠償責任；另被告楊應就傷害被害人
      陳清津致死亡之結果負連帶賠償責任，故除上開醫療費用外，另應就殯葬費、
      扶養費等共計一百零八萬二千八百九十四元（811350+271544=0000000）負連
      帶賠償責任。
    (二)慰撫金部分：
      １原告依民法第一百九十四條、第一百九十五條第三項規定請求被告三人負連
        帶賠償慰撫金一節，惟參照前述，被告甲○○僅與其餘被告二人負共同傷害
        被害人陳清津身體之侵權行為責任，而不就被害人死亡之結果負賠償責任，
        是原告依民法第一百九十四條規定，僅得訴請共同傷害被害人致死之被告丙
        ○○、丁○○二人連帶給付慰撫金，而不得請求被告甲○○給付慰撫金。雖
        原告主張被告甲○○依民法第一百九十五條第三項規定，亦應就慰撫金部分
        負連帶賠償責任云云，惟按不法侵害他人基於父、母、子女或配偶關係之身
        分法益而情節重大者，始得請求非財產上損害，審酌本件被告甲○○離去前
        ，就被告三人共同傷害被害人陳清津之身體，僅造成陳清津受有左眉外側皮
        膚縱向淺割傷四公分Ｘ０．一一公分、左肩上方結痂淺割傷二．五Ｘ０．三
        公分之傷，尚難認為情節重大，故原告主張被告甲○○應依民法第一百九十
        五條第三項規定負連帶給付慰撫金之責任，尚非可採。
      ２查原告乃被害人陳清津之母，出生於十四年七月七日，為七十餘歲之老婦，
        有戶籍謄本可參（本院附民卷第十一頁），老年竟遭逢白髮人送黑髮人之悲
        痛；另被告丙○○、丁○○於本事件發生時，均從事靈骨塔建築業，丙○○
        之每月車馬費二萬三千元等情，亦據被告陳明在卷（本院卷第五一頁）。本
        院審酌上開兩造之身分、地位、經濟能力，及原告遭受之精神痛苦程度等一
        切情事，因認原告請求之慰撫金核減為三百萬元，方屬公允，原告逾此數額
        之請求，為無理由。
  六、綜上所述，被告丙○○、丁○○二人應連帶賠償原告殯葬費、扶養費、慰撫金
      共計四百零八萬二千八百九十四元（0000000+0000000=0000000），及自本件
      起訴狀繕本送達翌日即八十九年十一月二日起算之法定遲延利息；另被告三人
      應連帶賠償原告醫療費用十五萬元，及自本件起訴狀繕本送達翌日即被告丙○
      ○、丁○○自八十九年十一月二日起，被告甲○○自八十九年十一月三日起均
      至清償日止之法定遲延利息，為有理由，應予准許。原告逾上開範圍之請求，
      為無理由，應予駁回。又兩造分別陳明願供擔保，聲請宣告假執行及免為假執
      行，就原告勝訴部分，核無不合，爰酌定相當擔保金額准許之；就原告敗訴部
      分，假執行之聲請失所依附，爰併予駁回。
丙、據上論結：本件原告之訴為一部有理由，一部無理由，依民事訴訟法第七十九條
    但書、第八十五條第二項、第三百九十條第二項、第三百九十二條，判決如主文
    。
中      華      民      國    九十      年      八      月    二十二    日
                                    民事第四庭
                                        審判長法  官  李  瓊  蔭
                                              法  官  張      蘭
                                              法  官  林  金  吾
右正本係照原本作成。
如不服本判決，應於收受送達後二十日內向本院提出上訴書狀，其未表明上訴理由者
，應於提出上訴後二十日內向本院補提理由書狀（均須按他造當事人之人數附繕本）
上訴時應提出委任律師或具有律師資格之人之委任狀；委任有律師資格者，另應附具
律師及格證書及釋明委任人與受任人有民事訴訟法第四百六十六條之一第一項但書或
第二項（詳附註）所定關係之釋明文書影本。
中      華      民      國    九十      年      八      月    二十二    日
                                              書記官  張  淑  芳
附註：
民事訴訟法第四百六十六條之一（第一項、第二項）：
對於第二審判決上訴，上訴人應委任律師為訴訟代理人。但上訴人或其法定代理人具
有律師資格者，不在此限。
上訴人之配偶、三親等內之血親、二親等內之姻親，或上訴人為法人、中央或地方機
關時，其所屬專任人員具有律師資格並經法院認為適當者，亦得為第三審訴訟代理人
。


司法院資訊處製作；財團法人民間司法改革基金會備份。
